【裁判字號】    96,上,90
【裁判日期】    970229
【裁判案由】    第三人異議之訴
【裁判全文】
臺灣高等法院高雄分院民事判決            96年度上字第90號
上  訴  人  丁○○
訴訟代理人  陳水聰律師
複 代理 人  乙○○
被 上訴 人  戊○○
            玉山商業銀行股份有限公司
法定代理人  丙○○
訴訟代理人  甲○○
            己○○
            庚○○
上列當事人間因第三人異議之訴事件，上訴人對於民國96年4 月
20日臺灣高雄地方法院96年度雄訴字第2 號第一審判決提起上訴
，本院於97年2 月20日辯論終結，判決如下：
    主  文
上訴駁回。
第二審訴訟費用由上訴人負擔。
    事實及理由
壹、程序方面：
一、被上訴人戊○○經合法通知，未於言詞辯論期日到場，核無
    民事訴訟法第386 條各款所列情形，爰依上訴人之聲請，由
    其一造辯論而為判決。
二、上訴人對原判決提起上訴，上訴狀當事人欄雖未列被上訴人
    玉山商業銀行股份有限公司（下稱玉山銀行），惟其上訴聲
    明已表明就原判決全部聲明不服，故應係漏列，而非未對玉
    山銀行提起上訴，其事後提出之上訴狀補列玉山銀行（本院
    卷第68頁），應為適法。
三、又本件訴訟標的價額依執行法院第一次公開拍賣之最低價格
    為準，核定為新台幣（下同）3,350,000 元，此有上訴人起
    訴狀所附民事執行處通知可稽（原審雄簡字卷第7 、8 頁）
    ，已逾50萬元，非屬簡易訴訟程序事件。原判決結論欄雖引
    用民事訴訟法第436 條第2 項之規定，惟原法院審理時係以
    通常訴訟程序行之，此有該裁定及歷次言詞辯論筆錄可憑（
    原審雄訴字卷第6 頁），故上開記載乃為誤載，原判決應為
    行通常訴訟程序所為之判決，上訴人向本院提起上訴，並無
    不合。
貳、實體方面：
一、上訴人主張：坐落於高雄縣湖內鄉○○段1299地號土地上，
    建號為1203號即門牌為高雄縣湖內鄉○○路148 巷192 號，
    面積1217.13 平方公尺，如附圖所示之未保存登記建物（下
    稱系爭建物），係伊經土地所有權人戊○○同意，自行出資
    興建，為伊所有，並提供予以兄長名義投資之三亞鋁業公司
    作為廠房使用。詎戊○○之債權人玉山銀行聲請臺灣高雄地
    方法院以93年度執字第26129 號強制執行（下稱系爭執行事
    件），竟以系爭建物為執行標的物。依最高法院88年度臺抗
    字第610 號裁定所示，債權人指封債務人之財產，對於未保
    存登記之建物，應先提出房屋納稅義務人、建築執照、使用
    執照等外觀證據，足使執行處認定為屬債務人之財產，始得
    要求查封，否則，執行處不得准許其查封。玉山銀行為系爭
    執行事件之債權人，最初並未提出任何外觀證據足使執行處
    得以認定系爭建物為戊○○之財產，執行程序顯有錯誤，本
    件為異議之訴，即係審查執行程序有無違誤缺失之訴訟程序
    ，是系爭執行事件就系爭建物所為之程序應予撤銷。爰依強
    制執行法第15條規定，求為判決確認戊○○就系爭建物之所
    有權關係不存在；系爭執行事件就系爭建物所為之執行程序
    應予撤銷。
二、玉山銀行則以：上訴人請求確認系爭建物非戊○○所有，並
    無確認利益。且系爭建物為戊○○所有，並由其出租予訴外
    人家寶家具實業行，並非上訴人所有，上訴人提起異議之訴
    顯屬無據等語，資為抗辯。
    戊○○未於準備程序及言詞辯論期日到場，亦未提出書狀作
    何聲明或陳述。
三、原審判決駁回上訴人之訴，上訴人不服，提起上訴，其上訴
    聲明：(一)原判決廢棄。(二)確認戊○○就系爭建物之所有權關
    係不存在。(三)系爭執行事件就系爭建物所為之執行程序應予
    撤銷。玉山銀行答辯聲明：上訴駁回。劉賜斌則未據聲明。
四、兩造不爭執及爭執事項：
  甲、兩造不爭執事項：
      系爭執行事件係由玉山銀行聲請對戊○○強制執行，執行
      標的物包括系爭建物。
  乙、兩造爭執事項：
    (一)上訴人請求確認戊○○就系爭建物之所有權關係不存在，
      有無確認之利益？
    (二)上訴人提起第三人異議之訴，有無對戊○○起訴之必要？
    (三)上開建物是否為上訴人所有？上訴人請求撤銷系爭執行事
      件就上開建物所為之執行程序，有無理由？
五、本院之判斷：
  (一)上訴人請求確認戊○○就系爭建物之所有權關係不存在，有
    無確認之利益？
  1.按確認之訴非原告有即受確認判決之法律上利益者，不得提
    起。所謂即受確認判決之法律上利益，係指法律關係之存否
    不明確，原告主觀上認其在法律上之地位有不安之狀態存在
    ，且此種不安之狀態，能以確認判決將之除去者而言，若縱
    經法院判決確認，亦不能除去其不安之狀態者，即難認有受
    確認判決之法律上利益（最高法院52年臺上字第1240號判例
    要旨參照）。
  2.上訴人起訴確認系爭建物非戊○○所有，並提起第三人異議
    之訴，主張其為系爭建物之原始起造人，具有排除強制執行
    之所有權。惟縱經判決確認系爭建物並非戊○○所有，亦無
    法確認系爭建物即為上訴人所有，亦即不能確認上訴人就系
    爭建物有何法律上地位，是依前揭說明，難認上訴人有受確
    認判決之利益，是上訴人請求確認戊○○就系爭建物之所有
    權關係不存在，自無保護必要，應予駁回。
  (二)上訴人提起第三人異議之訴，有無對被上訴人戊○○起訴之
    必要？
  1.按第三人異議之訴，依強制執行法第十五條規定，應以聲請
    執行之債權人為被告，如債務人亦否認其權利時，並應以債
    務人為被告，其當事人之適格始無欠缺（最高法院69年度台
    上字第2224號裁判意旨參照），是第三人提起異議之訴，必
    須債務人亦否認第三人之權利，始得以債務人為被告，應屬
    甚明。
  2.經查，戊○○於系爭執行程序均未否認上訴人所主張系爭建
    物所有權屬上訴人之事實，業據本院調取系爭執行事件卷宗
    核閱無誤，且於本件審理期間，亦未到庭或具狀陳述意見，
    從而，既無證據證明戊○○否認上訴人主張之權利，揆之前
    揭規定及說明，上訴人自無對戊○○提起本件第三人異議之
    訴之必要，其此部分之訴自屬無據。
  (三)系爭建物是否為上訴人所有？上訴人請求撤銷系爭執行事件
    就系爭建物所為之執行程序，有無理由？
  1.按第三人就執行標的物有足以排除強制執行之權利者，得於
    強制執行程序終結前，向執行法院對債權人提起異議之訴，
    強制執行法第15條定有明文，所謂就執行標的物有足以排除
    強制執行之權利者，係指對於執行標的物有所有權、典權、
    留置權、質權存在情形之一者而言（最高法院44年臺上字第
    721 號、68年臺上字第3190號判例意旨參照），是上訴人依
    強制執行法第15條規定提起第三人異議之訴，自應就執行標
    的物有所有權、典權、留置權或質權存在之事實負舉證責任
    。本件上訴人主張系爭建物係其出資興建，為上訴人所有之
    事實，既為玉山銀行所否認，自應由上訴人就此有利於己之
    事實，負舉證責任。至最高法院88年度臺抗字第610 號裁定
    ，係就執行法院於執行程序認定債權人查報之財產是否為債
    務人所有之依據所為闡示，核與訴訟事件之舉證責任分配原
    則，尚屬有間，故上訴人執該裁定，據以主張本件第三人異
    議之訴，應由被上訴人證明系爭建物為債務人戊○○所有，
    容有誤認。
  2.上訴人主張系爭建物為上訴人出資興建，屬上訴人所有乙節
    ，無非以系爭建物係作為工廠廠房營業使用，戊○○為務農
    之老人，從未經營工廠，豈會興建系爭建物，並舉證人王來
    裕為證。惟查，證人王來裕到庭證稱：伊在83年間，聽劉明
    德說系爭建物本來是三亞鋁業公司要蓋，因無資力，劉明德
    叫丁○○先蓋，以後賺錢再還他等語（原審雄簡字卷第45頁
    ），可見證人王來裕並未親自見聞系爭建物為上訴人所興建
    ，況依其所述，上訴人究係借款予三亞鋁業公司或劉明德興
    建，日後尚應清償該款，或本身為原始起造人，並非明確，
    是自難逕以其證詞據以認定系爭建物為上訴人所興建。次查
    ，依財政部高雄市國稅局財產歸屬資料顯示，系爭建物係列
    為被上訴人戊○○所有之財產，有財政部高雄市國稅局財產
    歸屬資料清單1 紙及房屋稅籍資料在卷可稽（原審雄簡字卷
    第78頁、簡上字第54頁），且經被上訴人戊○○出租予家寶
    家具實業行，並由戊○○申報租金所得等情，此有房屋租賃
    契約書、財政部臺灣省南區國稅局岡山稽徵所95年6 月20日
    南區國稅岡山二字第0950022580號函檢附之綜合所得稅核定
    通知書、各類所得扣繳暨免扣繳憑單、綜合所得稅結算申報
    書可憑（原審簡上字卷第39、40、43至52頁），是稅捐機關
    既列系爭建物為戊○○所有，且由戊○○為收益，則上訴人
    主張系爭建物為其所有，益堪置疑。此外，上訴人並未舉證
    證明系爭建物係其出資興建之事實，其主張為其所有云云，
    自難採信。從而，上訴人既無法證明其為系爭建物之所有權
    人，自無足以排除強制執行之權利。是上訴人依強制執行法
    第15條之規定，請求撤銷系爭執行事件就系爭建物所為之強
    制執行程序，核屬無據，亦無可取。
六、綜上所述，上訴人請求確認戊○○就系爭建物之所有權關係
    不存在，並請求撤銷系爭執行事件就系爭建物所為之執行程
    序，均無理由，應予駁回。原審為上訴人敗訴之判決，並無
    不合。上訴意旨指摘原判決不當，求予廢棄改判，為無理由
    ，應予駁回。又本件事證已臻明確，兩造所舉其餘攻擊防禦
    方法及所舉證據，經核與判決結果不生影響，爰不予一一論
    述，附此敘明。
據上論結，本件上訴為無理由，依民事訴訟法第463條、第385條
第1項前段、第449條第1項、第78條，判決如主文。
中    華    民    國    97    年    2     月    29    日
                            民事第五庭
                                審判長法官  蔡明宛
                                法      官  曾錦昌
                                法      官  魏式璧
以上正本證明與原本無異。
如對本判決上訴，須於判決送達後20日內向本院提出上訴狀，其
未表明上訴理由者，應於上訴後20日內向本院提出上訴理由書（
均須按他造當事人之人數附繕本）。上訴時應提出委任律師或具
有律師資格之人之委任狀，並依附註條文規定辦理。
中    華    民    國    97    年    2     月    29    日
                                書  記  官  林明威
附註：
民事訴訟法第466 條之1 ：對於第二審判決上訴，上訴人應委任
律師為訴訟代理人，但上訴人或其法定代理人具有律師資格者，
不在此限。
上訴人之配偶、三親等內之血親、二親等內之姻親，或上訴人為
法人、中央或地方機關時，其所屬專任人員具有律師資格並經法
院認適當者，亦得為第三審訴訟代理人。第1 項但書及第2 項情
形，應於提起上訴或委任時釋明之。


司法院資訊處製作；財團法人民間司法改革基金會備份。
